【裁判字號】    92,訴,793
【裁判日期】    920627
【裁判案由】    遷讓房屋
【裁判全文】
臺灣臺中地方法院民事判決  九十二年度訴字第七九三號
    原      告  丙○○
                乙○○
    訴訟代理人  張繼準  律師
    複  代理人  張瓊文  律師
                莊惠祺  律師
    被      告  甲  ○        .
    訴訟代理人  邢俊文  律師
右當事人間請求遷讓房屋事件，本院判決如左：
    主      文
被告應將坐落台中縣大甲鎮○○段第三七一地號土地上之建號五九號建物即門牌號碼
台中縣大甲鎮○○○路二之五號房屋如附圖所示Ａ部分鐵皮廠房內之機器設備拆除遷
離，及將上述廠房騰空交還予原告乙○○，並自上開土地遷出返還予原告丙○○、乙
○○。
被告應自民國八十九年七月一日起至騰空交還前項建物、土地之日止，按月給付原告
新臺幣壹萬零佰拾元。
原告其餘之訴駁回。
訴訟費用由被告負擔十分之九；餘由原告負擔。
本判決原告勝訴部分，於原告以新臺幣壹佰伍拾萬元為被告供擔保後，得為假執行；
但被告如於假執行程序實施前，以新臺幣肆佰拾肆萬柒仟陸佰元為原告預供擔保，
得免為假執行。
原告其餘假執行之聲請駁回。
    事實及理由
壹、訴之聲明：
  一、原告方面：
    (一)被告應自坐落台中縣大甲鎮○○段第三七一地號土地遷出，將土地上如附圖所
      示Ｄ部分面積七五平方公尺之廢水設備房、Ｅ部分面積三六平方公尺之貨櫃屋
      拆除遷離，將如附圖所示Ｂ部分面積三平方公尺之水槽及Ｃ部分一平方公尺之
      廢水池與其上機器拆除填平，回復土地原狀返還予原告丙○○、乙○○。
    (二)被告應將坐落台中縣大甲鎮○○段第三七一地號土地上之建號五九號建物即門
      牌號碼台中縣大甲鎮○○○路二之五號房屋如附圖所示Ａ部分鐵皮廠房內之機
      器設備拆除遷離，並將上述廠房騰空交還予原告乙○○。
    (三)被告應給付原告丙○○、乙○○自民國八十九年七月一日起至騰空交還前項土
      地、廠房之日止，按月以新臺幣（下同）七萬元計算之損害金。
    (四)願供擔保請准宣告假執行。
  二、被告方面：
    (一)原告之訴及假執行之聲請均駁回。
    (二)如受不利之判決，願供擔保，請准宣告免為假執行。
貳、事實陳述摘要：
  一、原告方面：
    (一)緣坐落台中縣大甲鎮○○段第三七一地號土地（下稱系爭土地）為原告丙○○
      及乙○○二人各以應有部分二分之一所共有，其上建號第五九號建物即門牌號
      碼台中縣大甲鎮○○○路二之五號房屋（下稱系爭建物）為原告乙○○所有。
      原告原將系爭土地及建物出租予訴外人林金郎及金圓盛工業股份有限公司（下
      稱金圓盛公司），租期自八十八年七月一日起至八十九年六月三十日止，並約
      定出租人不得將房屋權利之全部或一部分出借、轉租、頂讓或以其他變相方法
      由他人使用。詎訴外人林金郎竟未經原告同意，而於租賃期間內即八十八年十
      月十四日代理金圓盛公司，而將原為金圓盛公司所有之如附圖所示Ａ部分鐵皮
      廠房內之機器設備、Ｄ部分之廢水設備房、Ｅ部分之貨櫃屋、Ｂ部分水槽及Ｃ
      部分廢水池與其上機器，均出售予被告，並將系爭土地及建物交予被告無權占
      有使用迄今，上述情節業經鈞院九十年度重訴字第三三五號民事確定判決認定
      ，並經現場履勘並製作現場圖在案。
    (二)經查，原告與被告間從未就系爭土地及建物訂立租賃契約，原告亦從未允許被
      告使用系爭土地及建物，被告占有使用系爭土地及建物自屬無權占有，且業經
      鈞院九十年度重訴字第三三五號確定判決於理由中認定明確，原告爰依民法第
      七百六十七條前段、中段之規定，訴請被告應將坐落系爭土地及如附圖所示Ａ
      部分系爭建物內之機器設備、如附圖所示Ｄ部分之廢水設備房、Ｅ部分之貨櫃
      屋拆除遷移，並應將如附圖所示Ｂ部分水槽及Ｃ部分廢水池與其上機器拆除填
      平，並將前述土地、廠房騰空交還予原告丙○○、乙○○。
    (三)次查，被告無法律上原因而占有使用系爭土地及建物，致原告受有無法使用系
      爭土地及建物之損害，原告當得依民法第一百八十四條第一項前段或第一百七
      十九條之規定，訴請被告給付侵權行為損害賠償或返還不當得利。至於被告應
      負損害賠償及不當得利之金額之部分，因原告丙○○與訴外人林金郎、金圓盛
      公司所訂租賃契約之租金約定為每月七萬元，倘系爭土地及建物未遭被告無權
      占用，原告本得出租他人而收取相當於七萬元之租金，故訴請被告自八十九年
      七月一日起至搬遷日止，按月給付七萬元之損害金予原告二人。
    (四)對被告抗辯所為之陳述：
      原告於前訴訟（即鈞院九十年度重訴字第三三五號）起訴前及訴訟中，即曾多
      次要求該案被告竣申有限公司（應視為被告之占有輔助人）應為搬遷，嗣於被
      告對原告二人所提起之鈞院九十一年度訴字第二四二二號損害賠償訴訟中，原
      告二人亦曾提起反訴請求被告應將系爭設備拆除遷離，並返還系爭土地及建物
      ，後因被告自知理虧而撤回該件損害賠償訴訟，原告二人亦同時將反訴撤回。
      由此可見，原告二人已多次要求被告應為搬遷，卻為被告所拒。又倘被告果有
      搬遷之誠意，縱使系爭廠房之大門業已上鎖，被告亦可先通知原告前往打開大
      門以利搬遷，竣申公司即曾分別於八十九年七月一日及同年月七日，二度要求
      原告打開大門以供其客戶搬運貨品，此事業據證人李金傳於前案訴訟中到庭作
      證屬實，被告徒以大門上鎖為空言藉口，堪認被告實無搬遷之誠意，其所辯要
      無可採。
    (五)證據：提出台中縣大甲地政事務所九十年五月三十日土地複丈成果圖乙份、土
      地登記謄本二份、建物登記謄本二份、房屋租賃契約書乙份、臺灣臺中地方法
      院九十年度重訴字第三三五號判決乙份、臺灣高等法院臺中分院九十一年度重
      上字第一一０號判決乙份、判決確定證明書乙紙、房屋稅繳款書乙紙、存證信
      函及其回執證明乙份、民事反訴狀乙份、訊問筆錄乙份等（以上均為影本）為
      證。
  二、被告方面：
    (一)被告並無占有使用系爭土地及建物之事實，因本件事實上為原告丙○○於八十
      九年七月一日自行將系爭建物廠房之大門深鎖，致使被告無法進入其內將機器
      設備搬走，甚至被告之客戶雇請大卡車來載送產品離開，亦遭原告拒絕，致使
      被告受有無法繼續營業之損失，原告既已於與第三人林金郎、金圓盛公司租約
      期滿之翌日起，即將系爭土地及建物之大門深鎖，迄今拒絕被告搬遷，嗣後又
      請求被告應按月給付相當於租金之賠償金，原告顯有權利濫用之虞，且亦足見
      被告實未就系爭土地及建物有何占有及使用收益之情。
    (二)系爭土地如附圖所示Ｄ部分面積七五平方公尺之廢水設備房、Ｅ部分面積三六
      平方公尺之貨櫃屋、Ｂ部分面積三平方公尺之水槽及Ｃ部分一平方公尺之廢水
      池與其上機器等部分，業經鈞院九十年度重訴字第三三五號判決確定在案，原
      告本即得依此為強制執行，而無於本件起訴之利益，且當初被告僅向前手買受
      置放於如附圖所示Ａ部分之機器設備和原料，並未買受包括Ｂ、Ｃ、Ｄ、Ｅ在
      內之其他部分，被告就Ｂ、Ｃ、Ｄ、Ｅ等部分並無權利可得拆除。另原告訴請
      七萬元損害金之部分，亦經鈞院九十年度重訴字第三三五號判決確定在案，原
      告於本件再為請求，顯有重複之虞，且原告於前案基於違約金請求權與本件損
      害賠償及不當得利請求權間，應有不真正連帶之法律關係。
    (三)證據：提出臺灣臺中地方法院檢察署九十年度偵字第一四九二號處分書乙份、
      買賣契約書乙紙等（以上均為影本）為證。
、法院之判斷：
  一、經查，左列各項事實為兩造所不爭執，且業經本院九十年度重訴字第三三五號
      民事確定判決認定在案，應堪信為真實：
    (一)坐落台中縣大甲鎮○○段第三七一地號土地（下稱系爭土地），為原告丙○○
      及乙○○二人各以應有部分二分之一所共有，其上建號第五九號建物即門牌號
      碼台中縣大甲鎮南北一二之五號房屋（即如附圖所示Ａ部分鐵皮廠房）（下稱
      系爭建物），為原告乙○○所有。原告丙○○於八十八年七月一日將系爭建物
      出租予訴外人林金郎及金圓盛工業股份有限公司（下稱金圓盛公司）使用，租
      期自八十八年七月一日起至八十九年六月三十日止，並約定租金為每月七萬元
      ，訴外人林金郎並業於八十九年七月一日租期屆至後，將系爭建物之鑰匙交還
      原告丙○○，且由原告另行上鎖管理之。
    (二)訴外人金圓盛公司於八十八年十月十四日將置放於系爭建物即如附圖所示Ａ部
      分鐵皮廠房內之機器、設備及原料等，出賣予被告，再由被告提供予訴外人竣
      申有限公司（下稱竣申公司，又該公司負責人張成花係被告之妻）營業使用。
    (三)迄本件言詞辯論終結時，系爭土地之現狀，仍與本院九十年度重訴字第三三五
      號審理中於九十年五月三十日會同台中縣大甲地政事務所人員履勘現場時之現
      場狀況相同，亦即系爭土地上如附圖所示Ａ部分面積七四０平方公尺為鐵皮造
      廠房，其內置有前述由訴外人金圓盛公司出賣予被告之機器設備，Ｄ部分面積
      七五平方公尺為廢水設備房，Ｅ部分面積三六平方公尺為貨櫃屋，Ｂ部分面積
      三平方公尺為水槽，Ｃ部分一平方公尺為廢水池。
    (四)本院九十年度重訴字第三三五號民事確定判決主文第一項業已諭知訴外人林金
      郎、金圓盛工業股份有限公司應將如附圖所示Ｄ部分之廢水設備房、Ｅ部分之
      貨櫃屋拆除遷移、將Ｂ部分之水槽及Ｃ部分之廢水池及其上機器拆除填平，騰
      空回復原狀。
  二、本件爭點首為：被告是否無權占有坐落系爭土地上如附圖所示Ａ部分之系爭建
      物及其基地？亦即原告基於民法第七百六十七條前段、中段之規定，訴請被告
      應將如附圖所示Ａ部分鐵皮廠房內之機器設備拆除遷離，並將上述廠房騰空交
      還予原告乙○○，並自上開土地遷出，有無理由？
    (一)經查，坐落系爭土地上如附圖所示Ａ部分之系爭建物內所置放之機器、設備及
      原料等，係訴外人金圓盛公司於八十八年十月十四日出賣予被告，而由被告取
      得所有權及處分權能等情，既為兩造所不爭執，且有買賣契約書乙份附卷可參
      ，實顯可認定原告主張被告現仍占有並使用系爭建物及其所坐落之基地，供作
      置放被告所有之該等機器、設備及原料乙節，應屬實在，故被告辯稱並未占有
      使用系爭建物及其所坐落之基地云云，顯不足採。
    (二)次查，被告雖尚以原告丙○○於八十九年七月一日與第三人林金郎、金圓盛公
      司租約期滿之翌日起，即將系爭土地及建物之大門深鎖，並拒絕被告搬遷，故
      原告顯有權利濫用之虞云云置辯，惟被告並未提出任何證據方法證明原告確有
      拒絕被告搬遷等情事，且觀諸原告曾於八十九年九月十一日以台中三七支局郵
      局第一四五二號存證信函催告林金郎及竣申公司（按該公司為負責人張成花為
      被告之妻，且應屬被告所有之上開機器、設備、原料之占有輔助人）應將如附
      圖所示Ａ部分鐵皮廠房內之機器設備拆除遷離，將上述廠房騰空交還予原告乙
      ○○，並自上開土地遷出，此有存證信函及其回執乙份附卷可稽，又審酌證人
      李金傳於本院九十年度重訴字第三三五號案件審理中，曾於九十年十月九日到
      庭證稱：「... 八十九年七月一日我到現場去開門，因為在原來的鎖上面再加
      上一個鎖，他們（按指竣申公司）的客戶沒辦法進來，我們開門讓客戶去搬貨
      出來，八十九年七月七日我們有再去開門，讓他們的客戶再來搬東西。」等語
      ，顯見原告確曾催告被告搬遷且應無拒絕被告搬遷等情事，故被告辯稱原告因
      拒絕被告搬遷而顯有權利濫用之虞云云，委不足採。
    (三)按所有權人對於無權占有或侵奪其所有物者得請求返還之，對於妨害其所有權
      者，得請求除之，民法第七百六十七條前段、中段定有明文。雖訴外人林金郎
      確曾於租約屆滿時即交還系爭建物及土地之鑰匙，且原告並於八十九年七月一
      日起於系爭建物及土地之出入口另行上鎖，但仍無礙被告現仍占有並使用系爭
      建物及其所坐落之基地，供作置放被告所有之該等機器、設備及原料之事實狀
      態，且被告既未就其占用系爭建物及其所坐落之基地是否有與原告成立租賃契
      約、使用借貸契約或其他合法占有使用之權源等情提出任何抗辯或證據方法，
      故原告主張被告無權占有坐落系爭土地上如附圖所示Ａ部分之系爭建物及其基
      地，並訴請被告應將如附圖所示Ａ部分鐵皮廠房內之機器設備拆除遷離，並將
      上述廠房騰空交還予原告乙○○，並自上開土地遷出，於法有據，應予准許。
  三、本件爭點次為：原告基於民法第七百六十七條前段、中段之規定，訴請被告應
      將如附圖所示Ｄ部分之廢水設備房、Ｅ部分之貨櫃屋拆除遷離，Ｂ部分之水槽
      及Ｃ部分之廢水池與其上機器拆除填平，回復土地原狀，並返還土地予原告丙
      ○○、乙○○，有無理由？
    (一)原告主張被告尚為如附圖所示Ｄ部分之廢水設備房、Ｅ部分之貨櫃屋、Ｂ部分
      之水槽及Ｃ部分之廢水池與其上機器之所有權人，且有使用占有各該部分所坐
      落之土地等語，而被告則以當初僅向前手買受置放於如附圖所示Ａ部分之機器
      設備和原料，並未買受包括Ｂ、Ｃ、Ｄ、Ｅ在內之其他部分，且上開廢水設備
      房、貨櫃屋、水槽及廢水池等，並非被告所搭設或挖掘等語，資為抗辯。
    (二)經查，前述被告與訴外人金圓盛公司於八十八年十月十四日所簽訂之買賣契約
      書上並未明確載有買賣標的物包括Ｄ部分之廢水設備房、Ｅ部分之貨櫃屋、Ｂ
      部分之水槽及Ｃ部分之廢水池與其上機器等部分，且原告亦未再行提出足供證
      明被告業已買受坐落上開Ｂ、Ｃ、Ｄ、Ｅ部分土地上之設備，或該等設備確為
      被告所搭設或挖掘等情之證據方法，則被告是否為該等設備之所有權人，即非
      無疑，故原告逕以被告無權占有使用上開Ｂ、Ｃ、Ｄ、Ｅ等部分而訴請被告回
      復該部分土地之土地原狀，尚嫌無據。況且，本院九十年度重訴字第三三五號
      判決已於理由第四點中認定原告本於前與訴外人林金郎及金圓盛公司之租賃契
      約第六條之約定，原告即得基於租賃物返還請求權請求訴外人林金郎、金圓盛
      公司將坐落該等部分土地上之上開設備騰空，回復土地原狀並返還租賃物，故
      於主文第一項諭知該案被告林金郎、金圓盛公司應將如附圖所示Ｄ部分之廢水
      設備房、Ｅ部分之貨櫃屋拆除遷移、將Ｂ部分之水槽及Ｃ部分之廢水池及其上
      機器拆除填平，騰空回復原狀，則原告已然取得回復上開Ｂ、Ｃ、Ｄ、Ｅ部分
      土地原狀之執行名義，亦無再於本件另行起訴之必要。
    (三)從而，原告基於民法第七百六十七條前段、中段之規定，訴請被告應將如附圖
      所示Ｄ部分之廢水設備房、Ｅ部分之貨櫃屋拆除遷離，將Ｂ部分之水槽及Ｃ部
      分之廢水池與其上機器拆除填平，回復土地原狀，並返還予原告丙○○、乙○
      ○，尚嫌無據，不應准許。
  四、本件爭點末為：原告基於民法第一百八十四條第一項前段及第一百七十九條之
      規定，訴請被告自八十九年七月一日起至騰空交還系爭土地、建物之日止，按
      月給付原告二人七萬元計算之損害金，有無理由？
    (一)按因故意或過失，不法侵害他人之權利者，負損害賠償責任；次按無法律上之
      原因而受利益，致他人受損害者，應返還其利益。雖有法律上之原因，而其後
      已不存在者，亦同，民法第一百八十四條第一項及第一百七十九條分別定有明
      文。被告既未與原告成立租賃契約、使用借貸契約或其他合法占有使用之權源
      ，則其占有使用如附圖所示Ａ部分廠房及其所坐落之基地當屬不法侵害原告就
      系爭建物及土地之權利，且為無法律上原因而受有使用系爭建物及土地之利益
      ，並致使原告受有無法使用系爭建物及土地之損害，則原告自得依侵權行為損
      害賠償請求權或不當得利返還請求權，請求被告賠償或返還自無權占有之日即
      八十九年七月一日起至被告返還系爭建物及其所坐落基地時止，相當於使用系
      爭建物及其基地之租金之損失。
    (二)次按，城巿地方房屋之租金，以不超過土地及其建築物申報總價年息百分之十
      為限；第九十七條、第九十九條及第一百零一條之規定，於租用基地建築房屋
      均準用之，土地法第九十七條第一項、第一百零五條，分別定有明文。又基地
      租金之數額，除以基地申報地價為基礎外，尚須斟酌基地之位置，工商業繁榮
      之程度，承租人利用基地之經濟價值及所受利益等事項，並與鄰地租金相比較
      ，以為決定。而所謂土地及建築物之總價額，依土地法施行法第二十五條規定
      ，土地價額，依法定地價；建築物價額，依該管縣市地政機關估定之價額。
    (三)經查，依據卷附土地登記謄本及八十九年房屋稅繳款書所示，本院審酌系爭土
      地地目建，鄰近台中縣大甲鎮○○○路，八十九年七月之申報地價為每平方公
      尺八百元、公告土地現值為每平方公尺五千元，九十二年一月之公告土地現值
      仍為每平方公尺五千元，系爭建物課稅現值總計為六十四萬七千六百元，系爭
      土地與建物曾於八十一年間設定最高限額四百八十萬元之共同抵押權予臺灣省
      合作金庫，系爭建物所坐落系爭土地之基地範圍為七四０平方公尺，原告前於
      八十八年七月一日起至八十九年六月三十日止，將系爭土地及建物出租予訴外
      人林金郎及金圓盛公司使用，並約定總租金為每月七萬元等一切情狀，認為依
      據土地法第九十七條第一項、第九十九條、第一百零一條、第一百零五條等規
      定，應以法定最高上限即系爭土地申報總價及系爭建物之課稅現值之年息百分
      之十為計算依據，方最為接近原告因被告無權占有所受有相當於租金之損害，
      亦即系爭建物所坐落之基地部分應以相當於每月租金四千九百三十三元（計算
      方式為：800元/平方公尺×740平方公尺×10﹪÷12月＝4,933元/月）、系爭
      建物應以相當於每月租金五千三百九十七元（計算方式為：647,600元×10﹪
      ÷12月＝5,397元/月），而二者總計為每月一萬零三百三十元，作為計算原告
      所受有損失與被告受有不當利益之標準，較為妥適。
    (四)又查，本院九十年度重訴字第三三五號判決以原告與該案被告林金郎、金圓盛
      公司所訂租賃契約第六條約定，林金郎、金圓盛公司，於租賃契約屆滿後未為
      騰空房屋交還，原告得依約請求林金郎、金圓盛公司按月給付違約金，又該案
      被告林秋文基於連帶保證人之地位亦應連帶負責，而林金郎、丙○○於租賃契
      約屆滿，未騰空房屋交還，已有違約，故認原告於該案基於租賃契約訴請林金
      郎、金圓盛公司、林秋文自違約時即八十九年七月一日起至返還至騰空上述設
      備回復系爭建物及土地原狀之日止，按月給付七萬元之違約金，於法有據，並
      於主文第二項諭知之。而原告於本件係基於被告甲○因無權占有使用系爭建物
      及其所坐落之基地，而依侵權行為損害賠償請求權及不當得利返還請求權訴請
      被告應賠償或返還相當於使用系爭建物及其所坐落基地租金之損失，亦屬有據
      ，而與前述原告基於租賃契約之違約金請求權所得請求之權利之發生要屬二事
      ，亦即縱使前案被告林金郎、金圓盛公司、林秋文已然按月清償違約金七萬元
      ，仍不使被告因無權占有而應負之侵權行為損害賠償債務或不當得利返還債務
      隨同消滅，但因該二筆債務屬於不真正連帶債務關係，至多僅能謂被告甲○對
      於原告在業已獲償之範圍內可得抗辯之。但查，原告對前案被告林金郎、金圓
      盛公司、林秋文之違約金債權是否業已獲償乙事，並非兩造所爭執，且被告亦
      未就此提出任何主張或證據方法，僅略以：「原告訴請七萬元損害金之部分，
      既經鈞院九十年度重訴字第三三五號判決確定在案，原告於本件再為請求，顯
      有重複之虞」云云置辯，則其所辯，尚不足採。
    (五)從而，原告訴請被告自八十九年七月一日起至騰空交還系爭土地、建物之日止
      ，按月給付原告一萬零三百三十元之損害金之範圍內，於法有據，應予准許，
      逾此範圍之請求，則要屬無據，應予駁回。
  五、綜上所述，原告主張被告無權占有坐落系爭土地上如附圖所示Ａ部分之系爭建
      物及其基地，而基於民法第七百六十七條前段、中段、第一百八十四條第一項
      前段、第一百七十九條等規定，訴請被告應將如附圖所示Ａ部分鐵皮廠房內之
      機器設備拆除遷離，並將上述廠房騰空交還予原告乙○○，且自上開土地遷出
      ，以及訴請被告自八十九年七月一日起至騰空交還系爭土地、建物之日止，按
      月給付原告一萬零三百三十元之損害金，於法有據，應予准許，逾此範圍之請
      求，則屬無據，應予駁回。
  六、本判決原告陳明願供擔保，請求宣告假執行；被告亦陳明願供擔保，請求宣告
      免為假執行，就原告勝訴部分，經核均無不合，爰分別酌定相當之擔保金額，
      予以准許。至原告敗訴部分，其假執行之聲請，已失所附麗，應予駁回。
  七、本件判決之基礎已臻明確，兩造其餘攻擊防禦方法及舉證，核與判決無影響，
      爰不另一一論述，併此敘明。
肆、據上論結：本件原告之訴為一部有理由、一部無理由，依民事訴訟法第七十九條
    但書、第八十五條第一項、第三百九十條第二項、第三百九十二條，判決如主文
    。
中      華      民      國    九十二    年      六      月    二十七    日
                                    臺灣臺中地方法院民事第三庭
~B審判長法  官  張瑞蘭
~B      法  官  王金洲
~B      法  官  廖慧如
右正本證明與原本無異
如對本判決上訴，須於判決送達後二十日內向本院提出上訴狀。
中      華      民      國    九十二    年      六      月    二十七    日
~B      法院書記官


司法院資訊處製作；財團法人民間司法改革基金會備份。
